【裁判字號】    92,台上,5312
【裁判日期】    920925
【裁判案由】    違反公職人員選舉罷免法
【裁判全文】
最高法院刑事判決                              九十二年度台上字第五三一二號
    上  訴  人  甲○○
                乙○○
右上訴人等因違反公職人員選舉罷免法案件，不服台灣高等法院台中分院中華民國九
十二年六月二十四日第二審判決（九十二年度選上訴字第四一二號，起訴案號：台灣
彰化地方法院檢察署九十一年度選偵字第一一四號），提起上訴，本院判決如左：
    主  文
上訴駁回。
    理  由
按刑事訴訟法第三百七十七條規定，上訴於第三審法院，非以判決違背法令為理由，
不得為之。是提起第三審上訴，應以原判決違背法令為理由，係屬法定要件。如果上
訴理由狀並未依據卷內訴訟資料，具體指摘原判決不適用何種法則或如何適用不當，
或所指摘原判決違法情事，顯與法律規定得為第三審上訴理由之違法情形，不相適合
時，均應認其上訴為違背法律上之程式，予以駁回。本件上訴人甲○○、乙○○上訴
意旨略稱：(一)甲○○係參與彰化縣二林鎮香田里之里長選舉，而民國九十一年四月二
十三日之宴會，到場之賓客除有香田里之里民外，尚有非香田里之里民，故該次宴會
絕非在於賄選。又本次宴會之主人為乙○○，並非甲○○；且贈送預祝甲○○高票當
選之花籃者，僅有李金城一人。另證人王槍朧、王永智、陳文雄等人雖證稱：在田裡
工作或在市集購物時，聽到甲○○在萬華海鮮樓餐廳（下稱萬華餐廳）宴客，請大家
隨意參加，因而前來云云，衡情應有多人到場，但實際並非如此。至於甲○○雖於宴
會時，逐桌敬酒，並請求投票支持，但既已登記參選，此乃事理之常，豈可指為賄選
。(二)原判決理由謂：「乙○○原訂九桌，惟最後因人數超出預期，而加開至十三桌等
情觀之，倘確如被告乙○○所辯，係朋友輪流互請，則其參加宴席之人數本應固定，
而不應有因人數突然增加而加開四桌之理，佐以當天正巧為被告甲○○登記參選日等
情況證據，應認被告二人宴客之目的，係為使部分有投票權之里民，因免費獲得餐飲
招待而投票給被告甲○○」等語，其推論顯然違背經驗法則。(三)當日係乙○○為紀念
與配偶尤素真認識二十二週年而設宴請客，甲○○亦係受邀而來，甲○○雖帶一些香
田里之里民同來，但不是為了選舉目的。到場之賓客亦證稱：當天沒有主持人，僅甲
○○到場敬酒，請求投票支持而已。(四)乙○○之配偶尤素真已證稱：該次宴會是伊打
電話向餐廳老闆胡春財預訂。餐廳會計洪美真證稱：是乙○○打電話向伊預訂，其證
言不實。足見乙○○所辯，當天之宴會是為了紀念與配偶認識二十二週年而設宴請客
，應屬實情，乙○○自無與甲○○成立共同投票行賄罪之餘地。(五)餐廳會計洪美真已
於原審翻異前供，改稱當時係尤素真打電話給伊，非乙○○打電話給伊，且訂席簿上
之「紀先生」三字，非伊書寫。原審未就此部分證據依職權調查審認，有應於審判期
日調查之證據未予調查之違法。(六)上訴人等在原審已請求傳喚證人陳清邦、林遊恭、
蔣興、洪清書、吳志雄、陳金旗、洪姜等七人，以證明該七人非屬香田里之里民。原
判決以宴客賄選，並非必在選區內，且賓客中縱有部分非選區內之選民，並不影響上
訴人等對其餘有投票權之選民行賄之目的，認為無庸傳訊該七人，其判決難謂無違誤
。(七)原判決以：乙○○之妻「尤美貞」在原審之證言，與證人洪美真、林錦秀在偵查
中之陳述不符，應係迴護之詞，不足採信等語。但依卷內資料，並無「尤美貞」其人
，原判決之記載，有證據上之理由矛盾。原判決對於前揭有利於上訴人等之證據，皆
不予採認，有理由不備之違法云云。
惟查：原判決維持第一審論處上訴人等共同對於有投票權之人，交付不正利益，而約
其投票權為一定之行使罪刑。係依憑上訴人等之供述；證人林錦秀、洪美真（以上為
萬華餐廳老闆娘、會計）、薛進發、黃培勝（以上為搜證之警員）、李金城（贈送花
籃者）、王延明、鄭長、楊金彫、洪啟中、黃金木、王槍朧、王永智、張德賢、陳文
雄、陳洞周、謝金男（以上為有投票權之人）等之證述；並有訂席紀錄、餐費收據、
菜樣清單、萬華餐廳營業日報表、票據代收摺，及搜證錄影帶翻拍之照片等在卷可稽
，以為論據。並敘明：(1)甲○○係彰化縣二林鎮香田里第十七屆里長候選人，與乙○
○共同基於以招待飲宴賄賂選民之犯意聯絡，推由乙○○以電話向彰化縣二林鎮○○
路○段四五六號之萬華餐廳訂席九桌，每桌新台幣（下同）五千元（飲料及酒費另計
），於九十一年四月二十三日（即甲○○登記參選里長日）中午在該餐廳設宴，向選
民行賄，因當日到場者眾，乃增加至十三桌（二樓八桌、三樓五桌），共計花費七萬
九千零九十元，免費招待有投票權之王延明、鄭長、楊金彫、洪啟中、黃金木、王槍
朧、王永智、張德賢、陳文雄、陳洞周、謝金男等多人。席間由上訴人等向參與宴會
之有投票權人請託，於里長選舉時投票給甲○○，以免費招待餐飲之方式，交付不正
利益，而約其投票權為一定之行使。(2)上訴人等對於在前揭時地，設宴十三桌免費招
待賓客，甲○○於宴客時到場，向在場之賓客即有投票權之人拜託，請求各該有投票
權之人，於里長選舉時投票支持等情，坦白承認。核與證人即餐廳人員林錦秀、洪美
真；搜證之警員薛進發、黃培勝；及該選區有投票權之王延明、鄭長、楊金彫、洪啟
中、黃金木、王槍朧、王永智、張德賢、陳文雄、陳洞周、謝金男等人證述之情節相
符。並有訂席紀錄、餐費收據、菜樣清單、萬華餐廳營業日報表、票據代收摺，及搜
證錄影帶翻拍之照片等在卷可資證明。(3)上訴人等雖辯稱：當天是為了紀念乙○○與
其配偶認識二十二週年而設宴請客，或單純之朋友聚餐，與賄選無關。且當時係乙○
○之配偶尤素真打電話向餐廳老闆胡春財訂桌，非乙○○打電話向餐廳會計洪美真訂
桌。但查：本次餐宴確係由乙○○打電話預訂，且特別交待應註明「紀先生（指甲
○○）」之名義，已據受理訂席之餐廳會計洪美真在偵查中證述明確，並有洪美真於
接聽電話時所記載之訂席紀錄一紙在卷可查。證人即該餐廳老板娘林錦秀在偵查中亦
證稱，確是乙○○打電話來向會計洪美真訂席無訛。宴客當日，在萬華餐廳門口擺
置一對祝賀的花籃，賀條上載有「祝香田里長甲○○高票當選」、「慈聖宮宮主李金
城敬賀」等字樣，除據前往搜索之警員薛進發、黃培勝證述明確外；證人李金城亦證
稱，因知悉當天參選里長之甲○○在該餐廳宴客，故贈送花籃預祝其高票當選，以示
祝賀；並有從搜證錄影帶翻拍之照片在卷可資證明。警員薛進發於偵查中證稱：伊
到達餐廳時，在一樓問會計小姐，「是誰在二、三樓請客，她說是（即乙○○之
日本名）訂給紀先生的（指甲○○）」。證人即到場饗宴之王槍朧、王永智、洪啟
中及陳文雄在偵查中分別證稱：「當時我們三人在田裡幫人堆放西瓜，聽人說在萬華
餐廳有飯可吃，我們就去吃」（以上王槍朧、王永智、洪啟中證詞）；「我是聽人說
才去吃，我去二林街上買菜時聽到人說，甲○○今天參選里長登記，在萬華餐廳請大
家隨意，我就過去看」（以上陳文雄證詞）。當天到場饗宴且有投票權之之香田里
里民王延明、鄭長、楊金彫、洪啟中、黃金木、王槍朧、王永智、張德賢、陳文雄、
陳洞周、謝金男等人亦證稱：係甲○○設宴招待，席間甲○○有逐桌敬酒，並請求支
持投票給他。並有從搜證錄影帶翻拍，王延明等多人赴宴之照片在卷可憑。本次宴
會於訂席時，原係預訂九桌，但當日到場者眾，超出預期，因而加開至十三桌，已據
餐廳人員林錦秀、洪美真供明在卷，上訴人等亦坦承上情。倘如乙○○所辯，本次宴
會係為紀念與配偶認識二十二週年，或謂係朋友間之輪流互請，則所邀請之對象應僅
限於至親好友，且參加之人數亦應固定，豈有不熟識之不特定選民亦連袂前來，致人
數突然激增之理。況當日為甲○○登記參選之日（甲○○已供承，部分香田里之賓客
係伊邀請到場；且於偵查中承認，當天登記參選後，即到乙○○家，約中午十一點半
「從乙○○家出發，約三十幾人一起用走的去餐廳」，見偵查卷第三十一頁背面），
足見上訴人等宴客之目的，係為使有投票權之里民，因免費饗宴而投票給甲○○，所
辯係紀念認識二十二週年或單純之朋友聚餐云云，不可採信。萬華餐廳之老闆胡春
財、乙○○之配偶尤素真（原判決誤載為尤美貞）雖均證稱，本次宴會係尤美貞（係
尤素真之誤）向胡春財訂桌。萬華餐廳會計洪美真嗣後亦翻異前供，改稱是尤美貞（
係尤素真之誤）向胡春財訂桌，並稱訂席簿上所註明之「紀先生」非伊所寫云云。但
與洪美真、林錦秀在偵查中所供，明顯不符；況洪美真於偵查中已明確指稱：是乙○
○打電話來向伊訂桌，每桌五千元，要訂九桌，「（訂席簿）是我寫的，乙○○旁邊
有﹃紀先生﹄三個字，是乙○○叫我寫的，……是乙○○說，他旁邊寫﹃紀先生﹄，
他要請紀先生，事後是乙○○去付帳」（見偵查卷第二十七頁）。足認胡春財、尤素
真之證述及洪美真嗣後翻異前供，均係迴護之詞，不能採信。上訴人等雖請求傳訊
證人陳清邦、林遊恭、蔣興、洪清書、吳志雄、陳金旗、洪姜等七人，以證明渠等非
香田里之里民，且萬華餐廳亦非在香田里內。然宴客賄選，並非必在選區內，且賓客
中縱有部分非選區內之選民，並不影響上訴人等對其餘有投票權之選民行賄之目的，
該七人並不能為上訴人等有利之證明，無傳訊之必要。因認上訴人等確有投票行賄之
犯意及行為，為其所憑之證據及認定之理由。而以上訴人等嗣後否認犯罪，辯稱該次
宴席係在紀念認識二十二週年，或謂係朋友間之輪流互請，與賄選無關云云，乃飾卸
之詞，不可採信等情綦詳。至於原判決將乙○○之配偶尤素真，誤載為尤美貞，係顯
然之誤寫，尚不影響於全案情節與判決之本旨（原審得以裁定更正），亦即此部分之
違誤顯然於判決無影響，依刑事訴訟法第三百八十條規定，並不得據為第三審之上訴
理由。上訴意旨，徒憑己見，就原判決已說明事項或屬原審採證認事職權之適法行使
，任意指摘為違法，且徒為枝節性問題或單純事實之爭辯，顯與法律規定得為第三審
上訴理由之違法情形，不相適合。其上訴違背法律上之程式，應予駁回。
據上論結，應依刑事訴訟法第三百九十五條前段，判決如主文。
中      華      民      國    九十二    年      九      月    二十五    日
                              最高法院刑事第十一庭
                                  審判長法官  呂  潮  澤
                                        法官  白  文  漳
                                        法官  陳  世  雄
                                        法官  孫  增  同
                                        法官  林  開  任
      右正本證明與原本無異
                                              書  記  官
中      華      民      國    九十二    年      九      月     二十九   日


司法院資訊處製作；財團法人民間司法改革基金會備份。
